臺灣高等法院民事判決　　　　　　　　　　　　　　九十三年度再易字第一八一號
　　再審　原告　　乙○○
　　　　　　　　　甲○○
　　再審　被告　　私立中華技術學院
　　法定代理人　　陳信雄
當事人間履行契約事件，再審原告對於中華民國九十三年十一月二日本院九十三年度
上易字第四八九號確定判決提起再審，本院判決如下：
    主      文
再審之訴駁回。
再審訴訟費用由再審原告負擔。
    事實及理由
一、本件再審原告主張：按中華技術學院教師聘約（下稱系爭聘約）第九條第三項明
    定：「若未經同意擅離職守者應退還已領當月待遇之半數，作為損害賠償。」，
    依其文義應係指「離職當月」待遇之半數，茲再審原告係於九十一年八月一日離
    職，故再審被告所得請求應係指「九十一年八月」待遇之半數，惟原確定判決竟
    准再審被告之請求，命再審原告賠償再審被告「九十一年七月」待遇之半數，其
    判決主文和理由顯有矛盾，並有不適用聘約或適用聘約顯有不當之情形，自有民
    事訴訟法第四百九十六條第一項第一款適用法規顯有錯誤、第二款判決理由顯然
    矛盾之再審事由。又再審原告於九十年六月與再審被告續訂教師聘書，任期自九
    十年八月一日起至九十二年七月三十一日止，聘約第四條明定：超時鐘點費，每
    學年度以十一個月計算，惟再審被告違反聘約約定，未與再審原告協商即擅自於
    九十年七月十六日日將九十年八月一日起的超支鐘點費改以九個月計算，違約減
    發二個月超支鐘點費，則依勞動基準法第十四條第一項第五款規定「雇主不依勞
    動契約給付工作報酬者，勞工得不經預告終止契約」，再審原告自得不經預告合
    法終止契約；況再審原告於九十一年八月一日離職前一個月，已依聘約規定以書
    面辭呈向再審被告預告辭職，再審原告之作法可謂合理合法，惟原確定判決漏未
    審酌再審被告因違反契約致再審原告得不經預告合法終止契約之權，自有民事訴
    訟法第四百九十七條就足影響判決之重要證物漏未斟酌之再審事由。爰依民事訴
    訟法第四百九十六條第一項第一款、第二款及同法第四百九十七條之規定，提起
    本件再審之訴。並聲明：(一)本院九十三年度上易字第四八九號確定判決關於命再
    審原告乙○○、甲○○分別給付再審被告新台幣（下同）四萬九千五百二十七元
    五角、四萬八千八百九十七元五角及法定利息部分與該部分訴訟費用之裁判均廢
    棄。(二)右廢棄部分，再審被告在第二審之上訴及其假執行之聲請均駁回。
二、按民事訴訟法第四百九十六條第一項第一款所謂適用法規顯有錯誤，係指確定判
    決所適用之法規，顯然不合於法律規定，或與司法院現尚有效及大法官會議之解
    釋，或本院現尚有效之判例顯然違反者而言。又解釋意思表示原屬事實審法院之
    職權，原確定判決不過就事實審法院所確定之事實為法律上之判斷，事實審法院
    解釋意思表示，縱有不當，亦不生適用法規顯有錯誤問題（參照最高法院九十三
    年台再字第二八號裁判及六十四年台再字第一四○號判例意旨自明）。次按，民
    事訴訟法第四百九十六條第一項第二款所謂「判決理由與主文顯有矛盾」者，係
    指判決依據當事人主張之事實，認定其請求或對造抗辯為有理由或無理由，而於
    主文為相反之諭示，且其矛盾為顯然者而言，並不包括理由間相互矛盾之情形在
    內。最高法院九十二年台上字第一七七一號裁判亦有明文。末按，依第四百六十
    六條不得上訴於第三審法院之事件，除前條規定外，其經第二審確定之判決，如
    就足影響於判決之重要證物，漏未斟酌，或當事人有正當理由不到場，法院為一
    造辯論判決者，亦得提起再審之訴。民事訴訟法第四百九十七條固有明文。惟所
    謂就足影響於判決之重要證物漏未斟酌，係指足以影響判決基礎之重要證物，雖
    當事人已在前訴訟程序提出，然未經確定判決加以斟酌者而言。或則忽視當事人
    聲明之證據而不予調查，或則就依聲請或依職權調查之證據未為判斷，均不失為
    漏未斟酌，且以該證物足以動搖原確定判決基礎者為限。若於判決理由項下說明
    無調查之必要，或縱經斟酌亦不足影響判決基礎之意見，即與漏未斟酌有間，不
    得據為本條所定之再審理由（參照吳明軒著中國民事訴訟法第一五三九頁之論述
    ）。
三、經查，原確定判決認再審原告應退還九十一年七月份已領待遇之半數，作為損害
    賠償，無非係以系爭聘約第九條約定：「教師應聘後不得中途退聘。如有特殊情
    形，應在一個月以前商請本校另聘接替教師。若未經同意擅離職守者應退還已領
    當月待遇之半數，作為損害賠償。」，且依其文義而言，原則上教師不得中途退
    聘，以免影響學生受教育之權益，惟若遇有特殊情形，教師雖得自由離職，但應
    在離職前一個月與學校商議接替教師事宜，且在學校同意之情形下，始免負損賠
    償責任，否則即應退還「已領當月待遇之半數」，作為損害賠償；茲再審原告經
    再審被告聘任為專任助理教授職務，期間自九十年八月一日起至九十二年七月三
    十一日止，然再審原告於九十一年七月一日即遞出辭職簽呈，申請於同年八月一
    日離職，惟始終未獲再審被告之同意，故依系爭聘約第九條之約定，再審原告自
    應退還已領當月（即九十一年七月份）待遇之半數，作為損害賠償，準此，原確
    定判決認再審被告請求再審原告乙○○、甲○○應分別給付再審被告四萬九千五
    百二十七元五角、四萬八千八百九十七元五角，為有理由，而廢棄第一審就此部
    分所為再審被告敗訴之判決，經核並無不合。雖再審原告主張原確定判決有判決
    理由顯然矛盾及有不適用聘約或適用聘約不當之再審事由云云。惟查，民事訴訟
    法第四百九十六條第一項第一款所謂「適用法規顯有錯誤」，並不包括再審原告
    所指不適用聘約或適用聘約不當之情形在內，且解釋意思表示原屬事實審法院之
    職權，事實審法院解釋意思表示，縱有不當，亦不生適用法規顯有錯誤問題。另
    同法條第二款所謂「判決理由與由與主文顯有矛盾者」，係指判決依據當事人主
    張之事實，認定其請求或對造抗辯為有理由或無理由，而於主文為相反之諭示，
    且其矛盾為顯然者而言。本件原確定判決於理由項下，認定再審被告得請求再審
    原告退還已領當月（即九十一年七月份）待遇之半數，其該部分上訴為有理由，
    而於主文諭示再審原告乙○○、甲○○應分別給付再審被告四萬九千五百二十七
    元五角、四萬八千八百九十七元五角，並無判決理由與主文顯有矛盾之情形。揆
    諸上開說明，再審原告主張原確定判決有同法第四百九十六條第一項第一款、第
    二款之再審情事，顯無理由。至再審原告主張原確定判決漏未審酌再審被告違反
    契約致再審原告取得不經預告合法終止契約之權，有同法第四百九十七條之重要
    證物漏未斟酌等情。茲因原確定判決已於理由項中敘明「特定性定期契約期限逾
    三年者，於屆滿三年後，勞工得終止契約。但應於三十日前預告雇主，固為勞動
    基準法第十五條第一項所明定，惟本件僱傭契約期間未逾三年，並無上開規定之
    適用，故被上訴人（即再審原告）若欲於期前離職，仍須合乎中華技術學院教師
    聘約第九條之要件，方得免負損害賠償責任。」及「本件因事證已臻明確，兩造
    其餘攻擊、防禦方法及所為之立證，與判決之結果不生若何影響，無庸再逐一予
    以論究」，是本件核與重要證物漏未斟酌有間。依上開說明，本件再審原告主張
    原確定判決有同法第四百九十七條之重要證物漏未斟酌，亦顯無理由。
四、綜上所述，再審原告之上開主張皆屬本院前程序本其自由心證判斷事實真偽之範
    疇，在此範疇內，其自得獨立判斷以決定證據之取捨，於法並無違誤。故本件再
    審原告主張原確定判決有民事訴訟法第四百九十六條第一項第一款、第二款及同
    法第四百九十七條之再審事由，提起本件再審之訴，顯無理由，爰不經言詞辯論
    ，逕以判決駁回之。
據上論結，本件再審之訴顯無理由，爰不經言詞辯論依民事訴訟法第五百零二條第二
項、第七十八條，判決如主文。
中　　　華　　　民　　　國　　九十三　　年　　 十二 　　月　　二十四　　日
                              民事第八庭
                                  審判長法  官　鄭　三　源
                                        法  官  郭　松　濤
                                        法  官  王　淇　梓
正本係照原本作成。
不得上訴。
中　　　華　　　民　　　國　　九十三　　年　　 十二 　　月　　二十八　　日
　　　　　　　　　　　　　　　　　　　　書記官　吳　碧　玲
